【裁判字號】    95,訴,614
【裁判日期】    951208
【裁判案由】    貪污治罪條例
【裁判全文】
臺灣基隆地方法院刑事判決               95年度訴字第614號
公  訴  人  臺灣基隆地方法院檢察署檢察官
被      告  甲○○
選任辯護人  丙○○
上列被告因貪污治罪條例案件，經檢察官提起公訴（92年度偵字
第4091號），本院判決如下︰
    主  文
甲○○連續依據法令從事公務之人員，意圖得利，截留公款，處
有期徒刑貳年，褫奪公權參年。緩刑伍年。
    事  實
一、甲○○於民國88年5月18日起至90年1月11日間任職本院財務
    執行處財務執行紀錄科（下稱本院財務執行處）執達員，負
    責本院財務執行處轄內甲股欠稅業務配合執行工作，即收取
    該轄納稅義務人所寄交之滯納稅款或財務罰鍰等款項，如所
    收為郵政匯票即於將匯票兌領現金後，再交予稅捐機關駐派
    於法院之人員依相關規定辦理，為依據法令從事於公務之人
    員。竟意圖得利，基於概括犯意，自89年1月25 日起連續於
    附表一所示之時間將所收取之如附表一所示滯納稅款或財務
    罰鍰之公款予以截留，存入自己所有士林法院郵局、帳號
    000099─4 號帳戶內，放任案件積壓不予結案。嗣於同年12
    月底本院財務執行處業務結束並將業務撥交由法務部行政執
    行署辦理時，始於同年12月5日、6日及26日，先後提領40萬
    9千5百元、34萬8千元及24萬3千1百元報繳結案。
二、案經法務部調查局基隆市調查站移送臺灣基隆地檢署檢察官
    偵查起訴。
    理  由
一、上揭事實，迭經被告於法務部調查局基隆市調站調查、偵查
    及本院審理中坦承不諱，核與證人即基隆郵局第13支局經理
    曹素蘭、財政部臺灣省北區國稅局基隆市分局派駐本院財務
    執行處負責基隆地區國稅欠稅業務執行工件之稅務員袁松青
    、本院財務執行處書記官兼官長莊榮清（現已退休）、國稅
    局基隆市分局派駐本院財務執行處工讀生簡敏琪（後改名為
    簡婉榆）於法務部調查局基隆市調站、偵查中結證之情節相
    符（詳偵查卷第76-79頁、第83-85頁、第86-88頁、第99-10
    5頁、第174-176頁、第192-193 頁），並有郵政匯票、徵銷
    明細檔多筆查詢、稅款及財務罰款繳款書、財政部臺灣省北
    區國稅局基隆市分局92年10月16日函、88年5月至89年12 月
    郵政匯票統計資料20個月份、88年5 月至89年12月被告兌領
    匯票紀錄、被告兌領匯票後存款情形統計表、本院財務執行
    處催繳稅款案件遲延銷案統計表、被告士林法院郵局帳號交
    易清單、信封、88年5月至89年12月郵政匯票1436 張、郵政
    國內匯款執據、本院93年6 月25日函、基隆地院財執處繳台
    銀基隆分行繳款書第二聯單據清冊、被告兌領匯票3 張、被
    告領匯票金額與其私人存款金額完全相符統計表、郵政匯票
    27紙、被告兌領匯票紀錄、被告89年度各類所得扣繳暨免扣
    繳憑單、93年度存字第244 號提存書、本院88年至90年財務
    執行處案件執行簡略流程、臺灣銀行帳表傳票調閱歸還回單
    、本院乙股未結案件移交清冊、本院人事室95年10月26日基
    院人室字第0950000027號函暨附件、本院91年5月7日（91）
    基院政人字第00696 號院令等在卷足憑（詳偵查卷第95頁、
    第129 -137頁、第138頁、第144頁、第179頁、第223-242頁
    ，本院卷第33─35頁、第40頁），是被告犯行洵堪認定，應
    予依法論罪科刑。
二、按刑法第10條第2項關於公務員之定義，於94年2月2 日修正
    公布，95年7月1日施行，貪污治罪條例亦配合於95年5 月30
    日修正公布，95年7月1日施行（下以此日為準，稱修正前、
    修正後），原貪污治罪條例第2 條規定：「依據法令從事公
    務之人員，犯本條例之罪者，依本條例處斷；其受公務機關
    委託承辦公務之人員，犯本條例之罪者，亦同」，修正為「
    公務員犯本條例之罪者，依本條例處斷」，將貪污治罪條例
    規定之「公務員」定義完全依修正後刑法第10條第2 項規定
    決定之。此一修正涉及公務員定義之變更，自屬法律有變更
    ，惟因被告行為時，係本院財務執行處執行紀錄科執達員，
    負責本院財務執行處轄內甲股欠稅業務配合執行工作，有本
    院人事室95年10月26日基院人室字第095000027 號函暨附件
    附卷可考，本為舊法所定依據法令從事公務之人員，亦同為
    修正後刑法第10第2項第1款所定之依據法令服務於國家、地
    方自治團體所屬機關而具有法定職務權限者，故不論依修正
    前或修正後之規定，被告均屬貪污治罪條例第2 條規定之人
    （修正前為第2 條前段），對被告而言並無利或不利之情形
    ，依刑法第2條第1項前段規定，應適用修正前貪污治罪條例
    第2 條前段之規定，認被告為依據法令從事公務之人員（最
    高法院95年第8 次刑事庭會議決議參照），而有貪污治罪條
    例之適用，合先敘明。
三、次按貪污治罪條例第5條第1項第1 款所稱之意圖得利，截留
    公款，係指將經手之公款，在解繳國庫之前，基於得利而無
    不法所有之意圖，予以截取留用而言；至於犯罪所得之多寡
    ，則非所問，縱令所得不多，仍無礙於該罪之成立。（最高
    法院95年度台上字第4471號判決可資參照）。又依本院88年
    至90年財務執行處案件執行簡略流程中有關發自動繳納通知
    之規定，(一)自行到院繳納者：經核對後，由稅捐單位人員開
    立單據，由債務人持至駐院台銀櫃台繳納，將收據證明聯交
    承辦人員附卷結案。(二)債務人寄匯票、支票到院繳納者：匯
    票部分，由分案人員收受分類統計後，由稅捐單位人員核對
    後，再由分案人員持至郵局，將匯票兌領現金交駐院稅捐單
    位人員開立單據並由稅捐人員連同現金持至駐院台銀櫃台繳
    納，收據證明聯交由承辦人員附卷報結；如為支票，則由分
    案人員收受並分類統計後，由駐院稅捐單位人員開立單據連
    同支票持至銀行入帳兌領，經兌現後，收據證明聯交承辦人
    員附卷結案（詳偵查卷179 頁）。被告既係本院財務執行處
    紀錄科執達員，負責本院轄內納稅義務人所寄交之滯納稅款
    或財務罰鍰等款項，如所收為郵政匯票即應將匯票兌領現金
    後，交予稅捐機關駐派於法院之人員依相關規定辦理，故依
    規定被告應將當日所收取郵政匯票於當日兌領現金後，當日
    或次日即交予稅捐機關派駐本院之工讀生簡婉榆，如不將當
    日收取之滯納稅款、財務罰鍰之現金或兌領匯票之現金當日
    或次日立即交予稅捐機關駐派本院之工讀生簡婉榆，而由己
    自行保管，不論係暫時攜帶在身上，或暫時存入自己之帳戶
    內，於一段時間再行一併繳納，如此簡便流程，對於業務甚
    為繁忙之被告而言，固有其便利之處，惟公務機關有其法定
    之處事流程，身為公務員之被告自應遵行各該法定程序依法
    辦理，乃被告明知其情，卻故意違背而不遵行，更進而存入
    其個人帳戶，俟數日或數十日後始整筆彙解公庫，其主觀上
    固然難認有侵吞入己之意圖，惟確有藉此圖得現金自由運用
    並因而獲得存款利息等不法利益之意圖甚明。是核被告所為
    ，係犯貪污治罪條例第5條第1項第1 款意圖得利截留公款之
    罪。其先後多次意圖得利截留公款犯行，均時間緊密，所犯
    構成要件相同，顯係基於概括犯意反覆為之，為連續犯。又
    刑法業已於94年1月7日修正，94年2月2日公布，95年7月1日
    起正式施行，將刑法第56條連續犯之規定刪除。被告多次意
    圖得利，截留公款之行為，修正前依連續犯之規定，得加重
    其刑至1/2 ，修正後則應為數罪併罰，比較修正前、後結果
    ，自以修正前之規定較有利於被告，應依修正前刑法第56條
    之規定論以一罪，並加重其刑。又被告在法務部調查局基隆
    市調站調查中及偵查中均已自白所有犯罪事實，並自動繳交
    全部所得之財物10,040元，應依貪污治罪條例第8條第2項前
    段之規定減輕其刑。另被告所圖得不法利益在5 萬元以下，
    應依同條例第12條第1 項之規定減輕其刑，並應刑法第70條
    及第71條之規定先加後遞減之。爰審酌被告身為公務員，不
    思依法行事、謹慎勤勉，罔顧法令規定貪圖一時之便、將所
    收取之郵政匯票於兌領現金後為供己自由運用及獲取存款利
    息之不法利益，竟將之截留存入個人帳戶，造成納稅義務人
    權益受損、公庫存款利息損失所生之危害不小、犯後坦承犯
    行深表悔意之態度良好、犯後已自動繳回因此所圖得之利息
    暨被告之素行良好、犯罪動機、目的、手段等一切情狀，量
    處如主文所示之刑，並依貪污治罪條例第17條、刑法第37條
    第2項之規定，宣告褫奪公權3年，以資懲儆。再查被告前未
    曾受有期徒刑以上刑之宣告，有臺灣高等法院被告前案紀錄
    表乙紙在卷可稽，為己一時之便而致罹刑典，信被告經調查
    、偵訊程序及論罪科刑之教訓後，當知所警惕而無再犯之虞
    ，本院認前開宣告之刑，以暫不執行為適當，併予宣告緩刑
    5 年，以啟自新。
四、末按貪污治罪條例第10條第1項固規定犯第4條至第6 條之罪
    者，其所得之財物，應予追繳。然該條之規定係以所得者為
    限，其無所得者或已發還者，自無從再為追繳或發還之諭知
    （最高法院54年度臺上字第265 號判例意旨參照），本件被
    告既已將截留存入其士林法院郵局帳戶內款項所生之利息10
    , 040 元於93年4月27日以本院93年度存字第244號提存全數
    繳回在案（詳偵查卷第144 頁），自無庸再諭知追繳該所得
    之財物，附此敘明。
五、據上論斷，應依刑事訴訟法第299條第1項前段，修正前貪污
    治罪條例第2條、貪污治罪條例第5第1項第1款、第8條第2項
    、第12條第1項、第17條、第19條，刑法第11條、第2條第1
    項前段、修正前第56條、37條第2項、第74條第1項第1 款，
    判決如主文。
本案經檢察官乙○○到庭執行職務。
中    華    民    國    95    年    12    月    8     日
                  刑事第四庭審判長法    官  鄭景文
                                  法    官  王美婷
                                  法    官  林淑鳳
以上正本證明與原本無異。
對於本件判決如有不服，應於收受送達後10日內，向本院提出上
訴書狀，上訴於臺灣高等法院，並按他造當事人之人數附具繕本
。
中    華    民    國    95    年    12    月    8     日
                                  書 記 官  王毓嫻
附錄論罪法條
修正前貪污治罪條例第2條
  依據法令從事公務之人員，犯本條例之罪者，依本條例處斷；
  其受公務機關委託承辦公務之人，犯本條例之罪者，亦同。
修正前貪污治罪條例第5條第1項第1款
  有下列行為之一者，處7年以上有期徒刑，得併科新台幣6千萬
  元以下罰金：
  一意圖得利，擅提或截留公款或違背法令收募稅捐或公債者。
修正前貪污治罪條例第8條第2項
  犯第 4 條至第 6 條之罪，在偵查中自白，如有所得並自動繳
  交全部所得財物者，減輕其刑；因而查獲其他正犯或共犯者，
  減輕或免除其刑。
貪污治罪條例第12條第1項
  犯第 4 條至第 6 條之罪，情節輕微，而其所得或所圖得財物
  或不正利益在新台幣 5 萬元以下者，減輕其刑。
貪污治罪條例第17條
  犯本條例之罪，宣告有期徒刑以上之刑者，並宣告遞奪公權。
貪污治罪條例第19條
  本例條未規定者，適用其他法律之規定。
附表一
 時間、        兌領金額（均新台幣）、  存入金額
 89年1 月25日  138,368元               138,368元
 同年2 月24日  270,325元               269,125元
         25日  58,713元                58,713元
     3 月3 日  78,836元                78,836元
         16日  342,279元               307,479元
         27日  無兌領紀錄              37,000元
     4 月21日  137,026元               166,157元
     5 月 6日  無兌領紀錄              100,000元
         16日  195,427元               150,000元
         19日  91,247元                95,250元
     6 月8 日  226,399元               180,792元
         16日  94,592元                90,792元
         28日  149,473元               149,473元
     7 月4 日  171,273元               142,273元
         12日  233,224元               95,524元
         21日  177,459元               177,459元
         28日  271,910元               148,371元
     8 月1 日  86,683元                73,254元
         7 日  199,117元               192,360元
         24日  446,250元               253,994元
         30日  122,591元               35,991元
     9 月13日  80,284元                65,500元
         21日  43,635元                25,924元
         26日  72,180元                70,000元
         30日  94,726元                90,026元
     10月9 日  2,030元                 50,000元
         13日  251,461元               189,711元
         23日  61,484元                51,484元
         27日  115,616元               115,616元
     11月16日  無兌領紀錄              90,000元
         24日  144,574元               139,574元
     12月5 日  121,700元               321,700元
         11日  無兌領紀錄              82,000元
         12日  84,700元                75,004元
         21日  145,443元               126,278元


司法院資訊處製作；財團法人民間司法改革基金會備份。
